臺灣桃園地方法院民事判決
111年度訴字第973號
原      告  楊皓傑  
訴訟代理人  翁瑞麟律師
            莊劍郎律師
被      告  金少偉  
            張美婷  

            張雅茹  

            周尹亭  

            徐逸婷  

            廖秀珍  
            陳淑姿  
            王祈鈞  

            許秀蓮  

            王興嘯  
            廖雲鋒  

            王國豐  

            曾家榆  

            姚綉貞  
            陳國禎  
            葉孝榮  
            林雅雲  
            周姿伶  

            周政勳  


            邱奕仁  


上 1名 被告
訴訟代理人  邱奕文  
被      告  鄭怡芬  

            董文雄  

上22名被告
共      同
訴訟代理人  王中平律師
            彭子晴律師
被      告  韓精華  
            胡珈芠  
上列當事人間請求宣告地役權消滅事件，本院於民國111年9月23
日言詞辯論終結，判決如下：
    主      文
原告之訴駁回。
訴訟費用由原告負擔。
    事實及理由
壹、程序方面：
    本件被告韓精華、胡珈芠經合法通知，均未於言詞辯論期日
    到場，核無民事訴訟法第386 條各款所列情形，爰依原告之
    聲請，由其一造辯論而為判決。
貳、實體方面：
一、原告主張：伊為桃園市○鎮區○○段000地號土地（下稱系爭土
    地）之所有權人，應有部分為全部，被告等人於民國99年後
    陸續因讓與等原因取得系爭土地上之地役權（下稱系爭地役
    權，權利範圍如附表所示），需役地為同段755、755-5、75
    5-6地號土地，地役權內容為供道路通行使用。惟系爭土地
    經桃園市政府劃設為桃園市平鎮區南平路24巷作道路使用，
    使用分區為道路用地，屬公共設施用地，土地取得方式為徵
    購，需地機關為桃園市政府工務局，且係公所養護之既成道
    路，存在公用地役關係，任何人均可通行，故系爭地役權應
    無存續之必要。縱不存在公用地役關係，然上開755地號土
    地已為平鎮區南平路24巷20、22、26號公寓大廈，755-5、7
    55-6地號土地則分別為同巷18號、16號房屋使用，是系爭土
    地上之24巷兩側已存在兩幢且編列二戶以上門牌之建築物，
    又經公所執行道路開闢、養護，已符合建築法第48條現有巷
    道之定義，任何人均可無償通行，無待乎地役權設定，伊亦
    無阻止被告等人通行系爭土地之可能，且依桃園市政府回函
    ，私人於道路為建築或妨害公眾通行之行為，均構成市區道
    路條例第16條、道路交通管理處罰條例第82條及桃園市市區
    道路管理規則第7條之違反，故任何通行都受有法律保障，
    益徵系爭地役權無存續必要。另桃園市平鎮區南平路24巷很
    長，系爭土地僅為桃園市平鎮區南平路24巷之小部分，被告
    等人所有之755、755-5、755-6地號土地可經由桃園市平鎮
    區南平路24巷往上到中豐路1段158巷及往下到南平路而對外
    通連道路，足見系爭土地非被告等人對外通行之必要道路，
    從而系爭地役權存在對系爭土地價值減損甚鉅。綜上，爰依
    民法第859條第1 項、第767條第1項中段規定，請求塗銷系
    爭地役權登記，並聲明：㈠請求宣告原告所有坐落桃園市○鎮
    區○○段000地號上所設定如附表所示地役權消滅。㈡被告應將
    第一項地役權辦理消滅登記。
二、被告部分：
　㈠被告金少偉、張美婷、張雅茹、周尹亭、徐逸婷、廖秀珍、
    陳淑姿、王祈鈞、許秀蓮、王興嘯、廖雲鋒、王國豐、曾家
    榆、姚綉貞、陳國禎、葉孝榮、林雅雲、周姿伶、周政勳、
    邱奕仁、鄭怡芬、董文雄則以：系爭地役權設定之目的係為
    供需役地所有權人不定期限供道路通行使用，是系爭土地雖
    經開闢為道路使用，可供不特定之公眾通行，並由桃園市平
    鎮區公所負責養護，惟尚無礙於同時供需役地所有人繼續通
    行使用目的之達成，故系爭地役權設定之目的並未因系爭土
    地開闢為道路而喪失。且由桃園市政府函覆可知，系爭土地
    非屬既成巷道、既成道路或現有巷道，而係經都市計畫編定
    之都市計劃道路，屬公共設施保留地，並實際作為道路使用
    ，惟系爭土地既未經徵收作為道路用地，都市計畫亦可能依
    將來發展及人民建議而變更，甚進行都市土地重劃，系爭土
    地仍有經都市計畫被規劃為建築用地之可能，非已確可永久
    供作道路使用。再者，系爭土地若有限制通行一事發生，市
    政府亦僅稱將依市區道路條例等相關規定辦理，並未明示如
    何究辦，能否達成系爭地役權設定之目的，顯有可疑，若系
    爭地役權存續，伊尚得以權利受侵害為主張，然公用道路通
    行受阻，伊相當僅係反射利益受損，無從主張權利，故系爭
    地役權顯仍有存續之必要。縱認系爭土地因供公眾通行數十
    年而具公用地役關係，原告已不得違反供公眾通行之目的而
    為使用，惟既成巷道之通行僅係公用地役關係之反射利益，
    乃一公法關係，與私法上之地役權仍屬有別，當事人本不得
    於公用地役關係，於於民事訴訟請求土地所有人不得有妨害
    其通行之行為，僅得請求公權力加以排除，是公用地役權與
    系爭地役權雖均係供通行使用之目的，然規範對象範圍有異
    ，救濟途徑亦不同，尚難認公用地役權之存在有何混同或消
    滅系爭地役權之效果。復系爭土地縱有公用地役關係，亦應
    不因系爭地役權而對其所有權構成妨害，反觀原告主張系爭
    地役權登記之存在有損系爭土地之使用、收益云云，益徵系
    爭地役權有存在之必要等語，資為抗辯，並聲明：原告之訴
    駁回。
  ㈡被告韓精華經合法通知未到庭，惟曾到庭表示：同其他被告
    訴訟代理人之意見等語。
  ㈢被告胡珈芠未於言詞辯論期日到場，亦未提出書狀作任何聲
    明或陳述。
三、本院之判斷：
　　原告主張其為系爭土地之所有權人，被告等24人於99年後陸
    續因讓與等原因取得系爭地役權，權利範圍如附表所示，需
    役地為同段755、755-5、755-6地號土地，地役權內容為供
    道路通行使用，且系爭土地已經桃園市政府劃設為桃園市平
    鎮區南平路24巷作道路使用等情，業據其提出土地登記謄本
    、桃園市政府都市計畫土地使用分區證明書、示意圖、現場
    照片等為憑（見本院卷第23至51頁、第127至141頁），並有
    桃園市政府111年6月6日府工養行字第1110146699號函、桃
    園市平鎮區公所111年6月7日桃市平工字第1110019611號函
    等為佐（見本院卷第95頁、第109至110頁），且為兩造所不
    爭執，此部分事實，應堪屬實。至原告主張系爭地役權無存
    續必要乙節，則為被告所否認，並以前詞置辯。是以，本件
    所應審究之爭點為：系爭土地之地役權有無存續之必要？原
    告請求宣告系爭土地之地役權消滅，有無理由？
　㈠按稱地役權者，謂以他人土地供自己土地便宜之用之權。地
    役權無存續之必要時，法院因供役地所有人之聲請，得宣告
    地役權消滅，民法第851條、第859條分別定有明文。所謂地
    役權無存續之必要，係指地役權之存在，已不能或難於供原
    定便宜之用。自供役地而言，供役地雖未滅失但已無供或不
    能供需役地便宜之用時，亦即目的不能達到之情形，地役權
    即無存續之必要；自需役地而言，需役地之滅失，若已使地
    役權無可供便宜之用，地役權亦無存續之必要。
  ㈡又原告所有系爭土地設定如附表所示之地役權予被告等24人
    ，依據系爭土地登記謄本之記載，登記存續期間為不定期限
    ，地租無，其他登記事項：供道路通行使用，有系爭土地登
    記謄本可稽（見本院卷第23至39頁），堪認被告等人就原告
    所有系爭土地，最早於99年間迄今因通行為目的，即設定有
    地役權。
  ㈢再者，系爭土地之使用分區為道路用地，為公共設施用地，
    此有桃園市政府都市計畫土地使用分區證明書在卷可稽（見
    本院卷第49頁）。又系爭土地所臨道路為南平路24巷，現況
    鋪設有瀝青混凝土鋪面部分，為桃園市平鎮區公所養護且供
    公眾通行使用，此有桃園市平鎮區公所111年6月7日桃市平
    工字第1110019611號函可稽（見本院卷第109至110頁），佐
    以原告提出系爭土地現場照片（見本院卷第43頁），足認系
    爭土地於99年間即供需役地通行為目的而設定地役權，迄今
    逾11年以上，系爭地役權設定之目的並未因系爭土地開闢為
    道路由行政機關養護、編訂名稱而喪失，系爭土地並無不能
    供或已無供需役地便宜之用之情事，揆諸首揭說明，不能認
    系爭地役權無存續之必要。
　㈣次按公用地役關係乃私有土地而具有公共用物性質之法律關
    係，與民法上地役權之概念有間，久為我國法制所承認（參
    照本院釋字第255號解釋、行政法院45年判字第8號及61年判
    字第435 號判例）。既成道路成立公用地役關係，首須為不
    特定之公眾通行所必要，而非僅為通行之便利或省時；其次
    ，於公眾通行之初，土地所有權人並無阻止之情事；其三，
    須經歷之年代久遠而未曾中斷，所謂年代久遠雖不必限定其
    期間，但仍應以時日長久，一般人無復記憶其確實之起始，
    僅能知其梗概（例如始於日據時期、八七水災等）為必要（
    司法院大法官會議釋字第400號解釋文參照）。又按通行地
    役權，如係因設定行為而取得，其通行於他人之土地，是否
    出於必要情形，則在所不問（最高法院19年渝上字第794 號
    判例要旨可參）。是公用地役關係為一公法關係，既成道路
    成立公用地役關係之要件須為：⒈供不特定之公眾通行所必
    要，而非僅為通行之便利或省時。⒉於公眾通行之初，土地
    所有權人並無阻止之情事。⒊經歷之年代久遠而未曾中斷。
    所謂年代久遠雖不必限定其期間，但應以時日長久，一般人
    無復記憶其確實之起始，僅能知其梗概。而民法上之地役權
    則係以需役地供地役權人便宜之用為內容。查系爭地役權係
    由兩造本於自由意思於99年起陸續設定，業如前述，原告係
    因地役權之設定而須容忍被告等24人通行系爭土地，揆諸首
    揭說明，既成道路是否成立公用地役關係與系爭土地設定有
    民法上之地役權，分屬二事，不能認公用地役權之存在與否
    有混同或消滅系爭地役權之效果。從而，原告主張系爭土地
    有公用地役權存在，故系爭地役權無存續必要等語，為無理
    由。
  ㈤末按都市計畫經發布實施後，不得隨時任意變更。但擬定計
    畫之機關每三年內或五年內至少應通盤檢討一次，依據發展
    情況，並參考人民建議作必要之變更。對於非必要之公共設
    施用地，應變更其使用，都市計畫法第26條第1項定有明文
    。查系爭土地屬公共設施用地，屬平鎮都市計畫，土地使用
    分區為道路用地，土地取得方式為徵購，需地機關為桃園市
    政府工務局，此有桃園市政府都市計畫土地使用分區證明書
    在卷可稽（見本院卷第49頁），可認系爭土地屬都市計畫區
    之道路用地，然尚未經政府機關依法徵收取得使用，屬於公
    共設施用地。然系爭地役權設定之目的係供永久通行使用，
    不因系爭土地因都市計畫編定為道路用地並經開闢為道路使
    用，認系爭地役權已喪失設定之目的，而無存續之必要。原
    告主張系爭土地已為公用道路，系爭地役權無存續必要云云
    ，為無可採。
  ㈥綜上，系爭土地設定地役權為道路使用達11年以上，不因都
    市計畫編定為道路用地受有影響，系爭地役權仍有存續之必
    要，是以，原告依據民法第859條及第767條等規定，訴請宣
    告系爭地役權消滅，並請求被告等24人應將系爭土地上之地
    役權予以辦理消滅登記，為無理由，應予駁回。　　
四、綜上所述，原告依民法第859條第1 項、第767條第1項中段
    規定，請求宣告原告所有坐落桃園市○鎮區○○段000地號上所
    設定如附表所示地役權消滅，及被告應將前項地役權辦理消
    滅登記，為無理由，應予駁回。
五、本件事證已臻明確，兩造其餘陳述及所提證據，經核與判決
    結果不生影響，爰不一一論列，併此敘明。
六、訴訟費用負擔之依據：民事訴訟法第78條。
中　　華　　民　　國　　111 　年　　10　　月　　20　　日
                  民事第二庭    法　官　紀榮泰
正本係照原本作成。
如對本判決上訴，須於判決送達後二十日內向本院提出上訴狀。
如委任律師提起上訴者，應一併繳納上訴審裁判費。
中　　華　　民　　國　　111 　年　　10　　月　　21　　日
                                書記官  郭力瑜 
附表：
姓名 登記日期及文號 權利範圍 金少偉 99年4月8日平資字第044980號 1/25 張美婷 99年7月15日平資字第098350號 1/50 張雅茹 99年7月15日平資字第098350號 1/50 周尹亭 101年9月28日平資字第146430號 1/25 徐逸婷 101年9月28日平資字第146430號 1/25 廖秀珍 101年9月28日平資字第146430號 1/25 陳淑姿 101年9月28日平資字第146430號 1/25 王祈鈞 101年9月28日平資字第146430號 1/50 許秀蓮 101年9月28日平資字第146430號 1/50  王興嘯   101年10月03日平資字第147870號 1/25 廖雲鋒 101年10月03日平資字第147870號 1/25 王國豐 101年10月15日平資字第152060號 1/50 曾家榆 101年10月15日平資字第152060號 1/50 姚綉貞 101年10月17日平資字第153210號 2/25 陳國禎 101年10月26日平資字第157050號 2/25 葉孝榮 101年10月26日平資字第157050號 1/25 林雅雲 101年12月18日平資字第182330號 1/25 周姿伶 101年12月24日平資字第185850號 1/50 周政勳 101年12月24日平資字第185850號 1/50 韓精華 102年02月27日平資字第029000號 1/25 邱奕仁 102年09月26日平資字第150360號 1/25 鄭怡芬 102年11月01日平資字第167400號 4/25 董文雄 104年08月28日平資字第103710號 1/25 胡珈芠 106年11月20日平資字第090210號 1/25